---
title: "Dyan Paolo de Souza"
format: 
  html:
    theme: darkly
editor: visual
---

```{r}
#| label: load-packages
#| include: false

library(tidyverse)
library(palmerpenguins)
library(ggplot2)
library(WDI)
library(dplyr)
library(ggrepel)
library(plotly)
```

```{r}
#| label: load-data
#| include: false

options(scipen = 999)

# Carregar pacotes necessários
library(WDI)
library(dplyr)

# Definir variáveis para o novo gráfico
variaveis <- c("NY.GDP.PCAP.CD", "SP.DYN.LE00.IN")  # PIB per capita e Expectativa de vida

# Definir países da América do Sul (caso queira usar depois)
paises_america_sul <- c("AR", "BO", "BR", "CL", "CO", "EC", "GY", "PY", "PE", "SR", "UY", "VE")

# Obter dados do Brasil entre 1990 e 2022
dados_brasil <- WDI(
  country = "BR",
  indicator = variaveis,
  start = 1990,
  end = 2022
)

# Verifica se os dados foram carregados corretamente
if (nrow(dados_brasil) == 0) stop("Erro: Nenhum dado do Brasil foi carregado.")

# Renomear colunas para facilitar leitura
dados_brasil <- dados_brasil %>%
  rename(
    PIB_per_capita = NY.GDP.PCAP.CD,
    Expectativa_vida = SP.DYN.LE00.IN
  ) %>%
  filter(!is.na(PIB_per_capita) & !is.na(Expectativa_vida))

# Visualização inicial dos dados carregados
print(head(dados_brasil))
```

## Gráfico 1

**Descrição:** Este gráfico mostra a evolução da **Expectativa de Vida** no Brasil de 1990 a 2022. A expectativa de vida é a média de anos que um indivíduo pode esperar viver, considerando as taxas de mortalidade da população em cada ano.

**Variáveis:**

-   **Eixo X (Ano):** Representa o período de 1990 a 2022.

-   **Eixo Y (Expectativa de Vida):** Representa a expectativa de vida média, em anos, da população brasileira para cada ano.

-   **Objetivo do Gráfico:** O gráfico foi projetado para visualizar como a expectativa de vida no Brasil evoluiu ao longo dos anos. Ao olhar para o gráfico, podemos perceber a tendência de aumento na expectativa de vida, refletindo melhorias no sistema de saúde, condições de vida e avanços socioeconômicos durante o período.

**Fonte:**

-    **Banco Mundial (WDI)**

```{r}
#| label: grafico1-interativo
#| warning: false
#| echo: false

library(ggplot2)
library(plotly)

grafico1 <- ggplot(dados_brasil, aes(x = year, y = Expectativa_vida)) +
  geom_point(color = "steelblue", size = 3) +
  geom_line(color = "steelblue") +
  labs(
    title = "Expectativa de Vida no Brasil (1990–2022)",
    x = "Ano",
    y = "Expectativa de vida (anos)",
    caption = "Fonte: Banco Mundial (WDI)"
  ) +
  theme_minimal()

ggplotly(grafico1)
```

## Gráfico 2

**Descrição:** Este gráfico compara a evolução do **PIB per capita** e da **Expectativa de Vida** no Brasil ao longo dos anos, mas com as variáveis **normalizadas** para um intervalo comum de 0 a 1. A normalização foi realizada para ajustar as escalas e facilitar a comparação entre essas duas variáveis, que possuem unidades e ordens de grandeza muito diferentes.

**Variáveis:**

-   **Eixo X (Ano):** Representa o período de 1990 a 2022.

-   **Eixo Y (Indicadores Normalizados):** Ambos os indicadores foram normalizados, com valores que variam entre 0 e 1:

-   **PIB per capita (normalizado):** Representa a evolução do PIB per capita no Brasil ao longo dos anos, com uma escala ajustada.

-   **Expectativa de Vida (normalizada):** Representa a evolução da expectativa de vida no Brasil, também com uma escala ajustada.

-   **Objetivo do Gráfico:** Este gráfico permite comparar a **Expectativa de Vida** e o **PIB per capita** de forma mais equilibrada, eliminando as discrepâncias nas escalas dessas variáveis. A normalização permite visualizar como as duas variáveis evoluíram de maneira similar ao longo do tempo, mesmo com suas diferentes magnitudes.

**Fonte:**

-    **Banco Mundial (WDI)**

```{r}
#| label: plot-grafico2
#| warning: false
#| echo: false

library(ggplot2)
library(plotly)

# Normalização das variáveis para o intervalo [0, 1]
dados_brasil <- dados_brasil %>%
  mutate(
    PIB_normalizado = (PIB_per_capita - min(PIB_per_capita)) / (max(PIB_per_capita) - min(PIB_per_capita)),
    Expectativa_vida_normalizada = (Expectativa_vida - min(Expectativa_vida)) / (max(Expectativa_vida) - min(Expectativa_vida))
  )

# Criando o gráfico com as variáveis normalizadas
grafico2 <- ggplot(dados_brasil, aes(x = year)) +
  geom_line(aes(y = PIB_normalizado, color = "PIB per capita (normalizado)"), size = 1) +
  geom_line(aes(y = Expectativa_vida_normalizada, color = "Expectativa de vida (normalizada)"), size = 1) +
  scale_y_continuous(
    name = "Indicadores Normalizados",
    breaks = seq(0, 1, 0.2),
    labels = scales::percent
  ) +
  labs(
    title = "Brasil: PIB per capita e Expectativa de Vida (1990–2022) - Normalizados",
    x = "Ano",
    color = "Indicador",
    caption = "Fonte: Banco Mundial (WDI)"
  ) +
  theme_minimal()

ggplotly(grafico2)

```
